ACORDAO-COMPLETO-2543113

ACÓRDÃO 3395/2023 ATA 12/2023 - PRIMEIRA CÂMARA

VISTOS, relatados e discutidos estes autos de tomada de contas especial pela instaurada por Secretaria Especial da Cultura (extinto Ministério da Cultura-MinC) , em razão da não comprovação da regular aplicação dos recursos captados por força do projeto cultural Pronac 11-12423, 
ACORDAM os Ministros do Tribunal de Contas da União, reunidos em sessão da Primeira Câmara, diante das razões expostas pelo relator, em:
9.1. declarar, de ofício, com fundamento nos arts. 1º, § 1º, da Lei 9.873/1999 e 8º e 10 da Resolução TCU 344/2022, a prescrição intercorrente em favor dos responsáveis arrolados nos autos;
9.2. arquivar o presente processo, com fundamento no art. 11 da Resolução-TCU 344/2022.

Tomada de contas especial instaurada em razão da não comprovação da regular aplicação dos recursos repassados pela União, por meio da Lei nº 8.313/1991 (Lei federal de Incentivo à Cultura/Rouanet), que teve por objeto possibilitar que a Sala Cecília Meireles promova anualmente sua temporada de concertos com artistas nacionais e internacionais.

Primeira Câmara

Secretaria Especial de Cultura.

3. Interessados/Responsáveis:
3.1. Responsáveis: Associação dos Amigos da Sala Cecilia Meireles (31.931.009/0001-40); Wilton Queiroz de Araújo (XXX.867.347-XX).

13.1. Ministros presentes: Jhonatan de Jesus (na Presidência) e Walton Alencar Rodrigues (Relator).
13.2. Ministro-Substituto convocado: Weder de Oliveira.

WALTON ALENCAR RODRIGUES

Adoto, como parte do Relatório, a instrução elaborada por auditora da então Secretaria de Controle Externo de Tomada de Contas Especial, vazada nos termos a seguir transcritos, com a qual anuíram os dirigentes da referida unidade técnica:
Cuidam os autos de tomada de contas especial instaurada por Secretaria Especial da Cultura (extinto Ministério da Cultura - MinC) , em desfavor de Associação dos Amigos da Sala Cecília Meireles (CNPJ: 31.931.009/0001-40) e Wilton Queiroz de Araújo (CPF: XXX.867.347-XX) , em razão de não comprovação da regular aplicação dos recursos repassados pela União, captados por força do projeto cultural Pronac 11-12423, cujo nome é "Sala Cecília Meireles - Temporada de concertos 2012".
HISTÓRICO
Em 2/4/2019, com fundamento na IN/TCU 71/2012, alterada pela IN/TCU 76/2016 e DN/TCU 155/2016, o dirigente da instituição Secretaria Especial da Cultura autorizou a instauração da tomada de contas especial. O processo foi registrado no sistema e-TCE com o número 1049/2020.
A Portaria nº 749, de 20 de dezembro de 2011, autorizou a captação do valor de apoio, totalizando R$ 1.989.464,00, no período de 21/12/2011 a 31/12/2013 (peça 7) , com prazo para execução dos recursos 06/08/2012 a 31/12/2013, recaindo o prazo para prestação de contas em 1/3/2014.
A empresa proponente captou recursos autorizados, no montante de R$ 800.000,00, conforme atestam os recibos (peças 15, 16 e 17) e/ou extratos bancários (peças 30 e 31) .
	O fundamento para a instauração da Tomada de Contas Especial, conforme consignado na matriz de responsabilização elaborada pelo tomador de contas, foi a constatação da seguinte irregularidade: 
Inexecução total do objeto do A Sala Cecília Meireles promove anualmente sua temporada de concertos com artistas nacionais e internacionais. Estão previstos 47 (quarenta e sete) concertos com solistas, duos, trios, quartetos, conjuntos e orquestras de câmara apresentando um repertório que vai da música antiga à contemporânea, passando pelo jazz e música instrumental brasileira. Ao praticar preços populares, a Sala Cecília Meireles pretende ampliar o acesso do público à sua programação.
Os responsáveis arrolados na fase interna foram devidamente comunicados e, diante da ausência de justificativas suficientes para elidir a irregularidade e da não devolução dos recursos, instaurou-se a tomada de contas especial.
	No relatório (peça 80) , o tomador de contas concluiu que o prejuízo importaria no valor original de R$ 799.999,55, imputando-se a responsabilidade a Associação dos Amigos da Sala Cecília Meireles e Wilton Queiroz de Araújo, na condição de dirigente.
		Em 20/10/2020, a Controladoria-Geral da União emitiu o relatório de auditoria (peça 83) , em concordância com o relatório do tomador de contas. O certificado de auditoria e o parecer do dirigente do órgão de controle interno concluíram pela irregularidade das presentes contas (peças 84 e 85) .
	Em 6/11/2020, o ministro responsável pela área atestou haver tomado conhecimento das conclusões contidas no relatório e certificado de auditoria, bem como do parecer conclusivo do dirigente do órgão de controle interno, manifestando-se pela irregularidade das contas, e determinou o encaminhamento do processo ao Tribunal de Contas da União (peça 86) .
Na instrução inicial (peça 90) , analisando-se os documentos nos autos, concluiu-se pela necessidade de realização de citação para a seguinte irregularidade: 
Irregularidade 1: não comprovação da boa e regular aplicação dos recursos federais repassados por força do Projeto Cultural Pronac 11-12423, por não ter sido gerada a democratização de acesso à cultura em face da ausência de comprovação da distribuição gratuita de ingressos a beneficiários e da alteração do projeto com a comercialização de ingressos por valores superiores ao estipulados com o órgão repassador.
Evidências da irregularidade: documentos técnicos presentes nas peças 1, 49, 51, 58, 59 e 60.
Normas infringidas: Art. 37, caput, c/c o art. 70, parágrafo único, da Constituição da República Federativa do Brasil; art. 93, do Decreto-lei 200/1967; art. 66, do Decreto 93.872/1986. IN MinC nº 1/2013: art. 75, § 1º, incisos VI e VIII; art. 80, incisos II, V, VI e VII.
	Débitos relacionados aos responsáveis Associação dos Amigos da Sala Cecilia Meireles (CNPJ: 31.931.009/0001-40) e Wilton Queiroz de Araújo (CPF: XXX.867.347-XX) :
	Data de ocorrência
	Valor histórico (R$) 
	Identificador

	25/7/2012
	320.000,00
	D1

	9/8/2012
	400.000,00
	D2

	3/1/2013
	80.000,00
	D3

	8/7/2013
	0,45
	C1

	11/6/2012
	16,93
	C2

Cofre credor: Fundo Nacional da Cultura - Divisão de Execução Orçamentária do Fnc.
Responsável: Associação dos Amigos da Sala Cecilia Meireles (CNPJ: 31.931.009/0001-40) .
Conduta: nas parcelas D1 a D3 - não apresentar documentos que evidenciassem a distribuição gratuita de 10% dos ingressos das apresentações do Pronac 11-12423 a beneficiários e alterar unilateralmente o projeto sem autorização do órgão repassador, tendo comercializado ingressos por valores superiores aos pactuados no plano de distribuição pactuado com o Ministério da Cultura.
Nexo de causalidade: a não comprovação da distribuição dos ingressos e a alteração do projeto com a comercialização a valores superiores aos pactuados no plano de distribuição implicam a não geração do benefício esperado à população, por não ter sido gerada a democratização do acesso à cultura prevista no projeto, gerando danos ao erário.
Culpabilidade: não há excludentes de ilicitude, de culpabilidade e de punibilidade; é razoável supor que a organização, por meio dos seus responsáveis, tinha consciência da ilicitude de sua conduta; era exigível da organização, por meio das decisões de seus responsáveis, comprovar a distribuição gratuita a quantidade de ingressos prevista aos beneficiários e não alterar unilateralmente o projeto, comercializando os ingressos pelos valores pactuados no plano de distribuição firmado com o Ministério da Cultura. 
Responsável: Wilton Queiroz de Araújo (CPF: XXX.867.347-XX) .
Conduta: nas parcelas D1 a D3 - não apresentar documentos que evidenciassem a distribuição gratuita de 10% dos ingressos das apresentações do Pronac 11-12423 a beneficiários e alterar unilateralmente o projeto sem autorização do órgão repassador, tendo comercializado ingressos por valores superiores aos pactuados no plano de distribuição pactuado com o Ministério da Cultura.
Nexo de causalidade: a não comprovação da distribuição dos ingressos e a alteração do projeto com a comercialização a valores superiores aos pactuados no plano de distribuição implicam a não geração do benefício esperado à população, por não ter sido gerada a democratização do acesso à cultura prevista no projeto, gerando danos ao erário.
Culpabilidade: não há excludentes de ilicitude, de culpabilidade e de punibilidade; é razoável supor que tinha consciência da ilicitude de sua conduta; era exigível conduta diversa da praticada, qual seja, comprovar a distribuição gratuita a quantidade de ingressos prevista aos beneficiários e não alterar unilateralmente o projeto, comercializando os ingressos pelos valores pactuados no plano de distribuição firmado com o Ministério da Cultura. 
Encaminhamento: citação.
Em cumprimento ao pronunciamento da unidade (peça 92) , foi efetuada citação dos responsáveis, nos moldes adiante:
 Associação dos Amigos da Sala Cecilia Meireles - promovida a citação do responsável, conforme delineado adiante:
	Comunicação: Ofício 55792/2021 - Seproc (peça 96) 
Data da Expedição: 11/10/2021
Data da Ciência: 14/10/2021 (peça 98) 
Observação: Ofício enviado para o endereço do responsável, conforme pesquisa na base de dados no sistema da Receita Federal, custodiada pelo TCU (peça 95) .
Fim do prazo para a defesa: 29/10/2021
	
 Wilton Queiroz de Araújo - promovida a citação do responsável, conforme delineado adiante:
	Comunicação: Ofício 55786/2021 - Seproc (peça 97) 
Data da Expedição: 11/10/2021
Data da Ciência: 29/10/2021 (peças 105, 106, 107, 103, 104, 111, 112, 108, 109 e 110) 
Observação: Ofício enviado para o endereço do responsável, conforme pesquisa na base de dados no sistema da Receita Federal, custodiada pelo TCU (peça 95) .
Fim do prazo para a defesa: 13/11/2021
	
Conforme Despacho de Conclusão das Comunicações Processuais (peça 113) , as providências inerentes às comunicações processuais foram concluídas. 
Os responsáveis Associação dos Amigos da Sala Cecilia Meireles e Wilton Queiroz de Araújo apresentaram alegações de defesa (peças 103 a 112) , as quais serão analisadas a seguir.
ANÁLISE DOS PRESSUPOSTOS DE PROCEDIBILIDADE DA IN/TCU 71/2012
Avaliação de Viabilidade do Exercício do Contraditório e Ampla Defesa
Verifica-se que não houve o transcurso de mais de dez anos desde o fato gerador sem que tenha havido a notificação dos responsáveis pela autoridade administrativa federal competente (art. 6º, inciso II, c/c art. 19 da IN/TCU 71/2012, modificada pela IN/TCU 76/2016) , uma vez que o fato gerador da irregularidade sancionada ocorreu em 3/1/2013, e os responsáveis foram notificados sobre a irregularidade pela autoridade administrativa competente conforme segue:
Associação dos Amigos da Sala Cecilia Meireles, por meio do ofício acostado à peça 63, recebido em 6/11/2019, conforme AR (peça 64) .
Wilton Queiroz de Araújo, por meio do ofício acostado à peça 71, recebido em 26/12/2019, conforme AR (peça 72) .
Valor de Constituição da TCE 	
Verifica-se, ainda, que o valor atualizado do débito apurado (sem juros) em 1/1/2017 é de R$ 1.091.026,12, portanto superior ao limite mínimo de R$ 100.000,00, na forma estabelecida conforme os arts. 6º, inciso I, e 19 da IN/TCU 71/2012, modificada pela IN/TCU 76/2016. 
OUTROS PROCESSOS/DÉBITOS NOS SISTEMAS DO TCU COM OS MESMOS RESPONSÁVEIS
Informa-se que não foi encontrado débito imputável aos responsáveis em outros processos no Tribunal.
A tomada de contas especial está, assim, devidamente constituída e em condição de ser instruída.
EXAME TÉCNICO
Argumento: anulação do processo em face de decisão judicial
Inicialmente, alegam que houve diversas irregularidades na tramitação da fase interna do processo de TCE, razão pela qual foi ajuizada "ação de procedimento comum que tramitou perante a 2ª Vara Federal do Rio de Janeiro, sob o número 5091091-53.2019.4.02.5101/RJ visando à anulação da decisão de reprovação das contas" e que "foi julgada procedente para determinar a anulação da decisão de reprovação das contas proferida no âmbito do processo administrativo 01400.039144/2011-77, sentença essa que foi mantida pela 5ª Turma Especializada do Tribunal Regional Federal da 1ª Região e, inclusive, transitou em julgado" (peça 103, p. 1-2) .
Afirmam que "a invalidação da decisão administrativa que reprovou as contas deve implicar necessariamente na extinção da presente tomada de contas especial, pois não há qualquer ato administrativo válido reprovando as contas do projeto cultural" (peça 103, p. 2) .
Apresentam relato do andamento da ação judicial (peça 103, p. 5-6) :
16. A referida ação tramitou junto à 2ª Vara Federal do Rio de Janeiro, sob o número 5091091-53.2019.4.02.5101/RJ e foi deferido, em 21.11.2019, pedido de tutela de urgência para determinar que a União Federal se abstivesse de exigir da Associação os valores que são objeto do processo administração de avaliação das contas (processo 01400.039144/2011-77) , bem como de aplicar qualquer sanção administrativa até o julgamento final da demanda.
17. A decisão concessiva da antecipação da tutela de urgência foi mantida pela 5ª Turma Especializada do Tribunal Regional Federal da 1ª Região, quando do julgamento de recurso de agravo de instrumento, realizado em 10.03.2020.
18. Em 14.08.2020 a ação foi julgada procedente para "anular a decisão do processo administrativo n.° 01400.039144/2011-77, devendo a União Federal proferir nova, com apontamento detalhado dos critérios e das provas em que se embasou para quantificar o montante da sanção de ressarcimento ao erário, caso a monta venha a ser mantida"
19. A referida sentença foi mantida quando do julgamento da Apelação Cível (ocorrido em 02.02.2021) pela mesma 5ª Turma Especializada do Tribunal Regional Federal da 1ª Região e transitou em julgado.
Requerem o arquivamento do processo com base na decisão judicial (peça 103, p. 6-7) :
20. Verifica-se, portanto, que a presente tomada de contas especial possui grave vício de origem.
21. A decisão judicial que anula a decisão administrativa de reprovação das contas possui efeito ex tunc, o que significa dizer que todas as relações jurídicas que se originaram do ato inválido são plenamente desfeitas e as partes atingidas devem retornar ao status quo ante.
22. O ato nulo não existe no mundo jurídico e, assim, não pode criar qualquer direito, conforme expressamente reconhecido pelo Supremo Tribunal Federal na Súmula 473: "A administração pode anular seus próprios atos, quando eivados de vícios que os tornam ilegais, porque deles não se originam direitos; ou revogá-los, por motivo de conveniência ou oportunidade, respeitados os direitos adquiridos, e ressalvada, em todos os casos, a apreciação judicial" (grifos nossos) (...) 
25. Se o processo administrativo que reconheceu a suposta irregularidade foi anulado por decisão judicial transitada em julgado, é certo que a posterior decisão de instauração da tomada de contas especial não pode subsistir.
Defendem ainda que "a autoridade competente descumpriu frontalmente o disposto no art. 10, inciso I, alínea g) da IN 71/2012, que exige que o relatório do tomador de contas contenha informações sobre 'eventuais ações judiciais pertinentes aos fatos que deram ensejo à instauração da tomada de contas especial' (...) fato esse que caracteriza uma relevante irregularidade" (peça 103, p. 7) .
Assim, finalizam alegando que "o prosseguimento do presente processo de tomada de contas especial representará uma grave violação aos direitos dos Requerentes, posto que não há qualquer decisão administrativa, validamente emitida pela Secretária Especial de Cultura, ou pelo extinto Ministério da Cultura, reconhecendo a irregularidade das contas prestadas" (peça 103, p. 7) .
Análise do argumento
Para fins de análise, transcrevo parte da sentença proferida pela 2ª Vara Federal do Rio de Janeiro, apensado aos autos pelos responsáveis, na qual informa-se expressamente que não foram averiguados vícios na condução do processo administrativo (peça 112) :
Relata que executou apenas parcialmente o objeto do projeto, por conta de eventos imprevisíveis, tais como a alta dólar, que encareceu a contratação dos espetáculos, e o deslocamento dos concertos para as instalações do Theatro Municipal, do Espaço Tom Jobim e da Escola de Artes Visuais do Parque Lage, em razão de reformas na Sala Cecília Meirelles, que ficou fechada entre os anos de 2012 a 2014.
Narra que, por conta dessa inexecução relativa do projeto, foi instaurado o processo administrativo n° 01400.039144/2011-77, no qual teve suas contas reprovadas e acabou condenada a ressarcir os cofres públicos no valor de R$ 1.155.710,33. Esclarece que a decisão foi amparada no "Parecer de Avaliação Técnica n. 112/2015 COAPC/CGAAV/DIC/SEFIC/MINC", "com base nos seguintes argumentos: a) a AUTORA teria realizado um número de concertos proporcionalmente menor (21% do total proposto) do que o valor arrecadado (40,21% do projeto) ; b) os ingressos teriam sido vendidos a preços superiores aos informados no projeto; c) não teria havido a distribuição gratuita de 10% da carga total de ingressos e d) a AUTORA teria deixado de implementar um web site que constava do projeto cultural como um produto secundário." Destaca que interpôs recursos na via administrativa, todos, porém, sem sucesso.
Alega que o processo administrativo estaria recheado de ilegalidades. Diz que a decisão teria partido da premissa equivocada de que a autora teria se obrigado a aportar recursos para a realização de 47 concertos, ao passo que "[...] ofereceu como proposta [...] o compromisso de realização de apenas 33 concertos ao longo da temporada 2012". Assevera que não teria sido notificada acerca do "Parecer de Avaliação Técnica n. 112/2015 COAPC/CGAAV/DIC/SEFIC/MINC", base para a reprovação das contas, com o que teria sido tolhida de questionar "a premissa dos 47 concertos". Garante que, "uma vez ciente do referido parecer, poderia ter adotado à época, medidas que poderiam ter sanado qualquer eventual irregularidade". Alega que a IN n.° 05/2017, expedida pelo - à época existente - Ministério da Cultura, conferiria à associação o direito de adotar medidas compensatórias como forma de sanear as irregularidades que lhe foram imputadas. Afirma que, no entanto, "a Consultoria Jurídica [...] manifestou entendimento (Parecer Jurídico n. 00004/2019/C0NJURMINC/CGU/AGU) recomendando a não aceitação de medidas compensatórias". Aponta que isso contrariaria o dito ato normativo e, ademais, representaria vedada aplicação retroativa de interpretação jurídica nova, com afronta ao princípio da segurança jurídica (proteção da confiança) . Sustenta que "a sanção [...] é excessiva por duas razões. Primeiro, porque não se trata de hipótese de descumprimento do objeto do projeto cultural e a segunda por não permitir a Autora o direito ao contraditório". Aponta que "em setembro de 2019 a revista Exame publicou a informação sobre a existência de 20 mil auditorias pendentes e atrasadas no âmbito da Lei Federal de incentivo à cultura. A mesma reportagem informou sobre a existência de uma decisão do Tribunal de Contas da União determinando que o Governo Federal conclua todos os processos de análise de prestação de contas até 2020. Conclui que "a impossibilidade de se observar as medidas compensatórias [...] constitui um claro desvio de finalidade, pois não se está buscando a defesa do interesse público, mas instituir um mecanismo alternativo para auxiliar o cumprimento da decisão do Tribunal de Contas da União que determinou a conclusão da análise de todos os processos de prestação de contas pendentes".
 (...) 
É o relatório. Passa-se a decidir.
O "Parecer de Avaliação Técnica n. 112/2015 COAPC/CGAAV/DIC/SEFIC/MINC" (evento 1 - anexo 19, págs. 376/384) se prestou a fornecer subsídios fáticos e jurídicos à autoridade competente para julgar a prestação de contas, tendo, pois, conteúdo meramente opinativo, sem teor decisório algum. Com isso, não lesou nem colocou em risco qualquer direito da autora, a tornar descabida, naquele momento, a abertura do contraditório. Ademais, o parecer não tinha conteúdo vinculante, sendo inviável saber, no momento em que foi elaborado, se a linha de julgamento traçada pelo parecerista seria, ou não, agasalhada pela Administração Pública. Não se justificava, assim, dar ciência à autora de um parecer cujo acolhimento não era certo à época. Fica afastada a alegação de cerceamento de defesa, no particular.
A IN n.° 05/2017 (http://cultura.gov.br/mstrucoes-normativas-do-ministerioda-cultura/) , no § 4a do art. 54, dispõe que "a CNIC avaliará a execução da medida compensatória e, no prazo máximo de 60 (sessenta) dias, submeterá Parecer Técnico conclusivo à autoridade máxima da Secretaria competente, que se manifestará quanto à aprovação ou reprovação definitiva das contas do projeto". No § 5° do mesmo dispositivo, determina que "quando a decisão [...] for pela reprovação da medida compensatória, o proponente será cientificado a, no prazo de 20 (vinte) dias, recolher os recursos que tenham sido irregularmente aplicados, atualizados desde a data do término do prazo de captação pelo índice oficial da caderneta de poupança".
O ato normativo evidencia que as medidas compensatórias situam-se no âmbito da discricionariedade do gestor público, que avaliará a conveniência e a oportunidade de implementá-las como forma de contornar as irregularidades detectadas nas contas do contratado. Tratava-se, dessa forma, de mera expectativa de direito da associação autora, não de direito subjetivo. Veja-se, além disso, que, reprovadas as medidas compensatórias, a União Federal tem a prerrogativa de aplicar a sanção de ressarcimento ao erário, tal qual ocorreu no caso em tela. Não há, nesse contexto, ilegalidade alguma há ser sanada no particular.
A decisão de reprovação das contas foi publicada em 04/04/2019 (evento 1 - anexo 19, págs. 402/404) , quando a citada IN n° 5/2017 estava em vigor havia quase 2 (dois) anos. Não houve, assim, violação ao princípio da segurança jurídica, descabendo cogitar-se de surpresa e/ou abalo à proteção da confiança.
A autora pauta-se em reportagens jornalísticas da Revista Exame (https://exame.abriLcom.br/brasil/governo-tem-20-mil-auditorias-atrasadas-em-projetosauxiliado-pela-rouanet/) para concluir que a União Federal teria agido com desvio de finalidade ao reprovar suas contas. Não existem, porém, elementos probatórios sólidos e concretos capazes de ancorar tal tese. O processo administrativo foi conduzido de forma lícita (evento 1 - anexos 15/19) , certo que é dever ex lege da Administração Pública impulsionar o feito, proferindo, ao final, alguma decisão (arts. 48 e 49 da Lei 9.784/99) . As alegações da autora, dessa maneira, imprimem mera suspeição, incapaz de desconstituir a presunção de legalidade e de legitimidade nata aos atos administrativos (grifo nosso) .
Afastados estão, desse modo, todos os vícios de ilegalidade apontados pela autora, de modo que a pretensão de anulação integral do processo administrativo resta rejeitada.
No entanto, na mesma sentença, foi questionada a forma como foi feito o levantamento do débito, já que os responsáveis teriam realizado parte das apresentações propostas (peça 112, p. 3-4) :
Os pareceres que embasaram o ato punitivo em tela - "Parecer de Avaliação Técnica n. 112/2015 COAPC/CGAAV/DIC/SEFIC/MINC (evento 1 - anexo 19, págs. 376/384) ; "Parecer de avaliação do objeto" (evento 1 - anexo 19, págs. 390/397) e "Laudo final da avaliação do resultado" (evento 1 - anexo 19, págs. 398/400) - apontaram as razões de fato e de direito que conduziram à conclusão pela reprovação das contas da autora, mas não explicitaram os motivos que levaram a administração pública a apurar o valor final de R$ 1.155.710,33 (...) 
Reitera-se, nesse cenário, o entendimento assentado na decisão que concedeu a tutela de urgência (evento 5) . Como se verifica da prova dos autos (anexo 15 - fl. 241) , a autora obteve a captação de cerca de R$ 800.000,00 da Petrobrás S/A, valor bastante inferior àquele inicialmente aprovado (R$ 1.989.464,00) . Nota-se, ainda, que das 33 apresentações previstas em contrato, 10 foram efetivamente realizadas. O valor cuja restituição se demanda da autora (valor nominal: R$ 799.983,12 - valor final corrigido: R$ 1.155.710,33) , portanto, não parece ter sido apurado com observância do apontado fato, revelando desproporcionalidade entre a cobrança e o montante despendido com as apresentações realizadas. Sobre tal incongruência, nada esclarece a decisão que negou provimento ao recurso administrativo interposto pela autora (anexo 19 - fls. 447/452) (...) 
Ante o exposto, JULGO PROCEDENTES OS PEDIDOS (art. 487, inciso I do CPC) , para anular a decisão do processo administrativo n.° 01400.039144/2011-77, devendo a União Federal proferir nova, com apontamento detalhado dos critérios e das provas em que se embasou para quantificar o montante da sanção de ressarcimento ao erário, caso a monta venha a ser mantida. Condenada a ré ao pagamento de honorários advocatícios, fixados em R$ 10.000,00, bem como ao reembolso das custas processuais (art. 82, § 2° do CPC c/c art. 4°, parágrafo único da Lei n.° 9.289/96) . Remessa necessária (art. 496, inciso I do CPC) .
Importa ressaltar que a execução das dez apresentações nunca foi questionada por este Tribunal quando da citação dos responsáveis. Tanto que a citação não foi realização pela execução parcial do objeto, mas sim por não ter sido comprovada a democratização de acesso à cultura em face da ausência de comprovação da distribuição gratuita de ingressos a beneficiários e da alteração do projeto com a comercialização de ingressos por valores superiores aos estipulados com o órgão repassador.
O objetivo da Lei Rouanet, ao incentivar projetos culturais, é a promoção do livre acesso à cultura (art. 1º, Lei 8.313/1991) . No caso do Pronac 11-12423, essa promoção ocorreria por meio da distribuição gratuita de parte dos ingressos, além da venda a preços estipulados com o MinC, já que o plano de distribuição do produto (peça 1, p. 8) previa que 20% dos ingressos seriam distribuídos gratuitamente (sendo 10% para patrocinadores e divulgação e 10% para beneficiários do público geral) , 40% seriam comercializados pelo valor normal de R$ 20,00 e 40% pelo valor promocional de R$ 10,00.
Todavia, como relatado pelo MinC, houve a majoração dos valores dos ingressos comercializados, não tendo sido vendidos pelos valores acima expostos. Importa mencionar que a proponente já tinha ciência de que os espetáculos não seriam realizados em seu próprio espaço, conforme escreveu na própria proposta cultural que apresentou (peça 1) , não se podendo aceitar suas alegações de que os ingressos foram majorados por terem os consertos sido executados no Theatro Municipal do Rio de Janeiro, conforme justificou em recurso apresentado na fase interna (peça 58) .
No mesmo recurso, quanto à distribuição gratuita dos ingressos, alegou que "é a Secretaria de Estado de Cultura do Rio de Janeiro quem faz o contato com as instituições e escolas convidando-as a assistirá programação da Sala Cecília Meireles (...) portanto, a Associação não tem controle sobre a demanda desses ingressos" (peça 58) . Todavia, não trouxe mais elementos que comprovassem a distribuição, seja pela associação ou pela Secretaria de Estado.
A jurisprudência deste Tribunal é no sentido de que a mera execução do objeto conveniado não é suficiente para aprovar as contas do gestor responsável, sendo necessário que haja, de fato, os benefícios à população e atinja os fins para os quais foi proposto (Acórdão 8248/2013-TCU-Primeira Câmara, Relator: WALTON ALENCAR RODRIGUES) .
Desta forma, mesmo que os responsáveis tenham realizado parte das apresentações, como não foi possível atestar o cumprimento da distribuição gratuita de ingressos aos beneficiários apontados pelo MinC e a comercialização dos demais ingressos pelos valores pactuados, não foi comprovada a geração do benefício esperado à população (promoção do acesso à cultura) , restando caracterizada a não comprovação da boa e regular aplicação dos recursos repassados por força do projeto. 
Foi diante da não comprovação da geração do benefício à população que foi proposta a devolução do valor total captado, e não pela ausência de execução da quantidade prevista de apresentações do projeto, como narrado na decisão judicial acima transcrita, motivo pelo qual não assiste razão aos defendentes em suas alegações.
Ademais, o Tribunal de Contas da União possui jurisdição e competência próprias estabelecidas pela Constituição Federal e pela sua Lei Orgânica (Lei 8.443/92) . Dessa forma, a existência de ação judicial sobre mesma matéria não obsta o exercício do controle externo, dado o princípio da independência das instâncias cível, penal e administrativa. Somente teria influência no processo em exame a ação penal em que fossem absolvidos os responsáveis pela negativa de autoria ou inocorrência do fato, caso em que as demais esferas devem acatar a decisão adotada no âmbito do juízo penal.
Esse entendimento é pacifico no TCU, sendo exemplos os Acórdão 2067/2015-TCU-Plenário, rel. BRUNO DANTAS; 2.613/2015-TCU-Plenário, rel. BENJAMIN ZYMLER; 2.437/2015-TCU-Plenário, rel. ANA ARRAES; 541/2015-Plenário, rel. RAIMUNDO CARREIRO; 1.529/2015-TCU-1ª Câmara, rel. WEDER DE OLIVEIRA; 9.563/2018-TCU-2ª Câmara, rel. JOSÉ MUCIO MONTEIRO; 714/2019-TCU-Plenário, rel. BRUNO DANTAS, entre outros.
  Assim, não cabe razão aos responsáveis, devendo suas alegações de defesa serem rejeitadas e o processo ter continuidade.
Argumento: inexistência de irregularidade ou danos ao erário
Afirmam que todos os pareceres e decisões proferidas no âmbito do processo administrativo adotaram premissas equivocadas, já que foi afirmado que a Associação teria se comprometido a realizar 47 concertos ao longo da temporada e realizou apenas 10; o montante total de recursos efetivamente captado foi equivalente a 40,21 % do total aprovado e a quantidade de concertos realizados foi desproporcional aos recursos efetivamente captados. Só que "há um grave erro material nesses pressupostos, pois a ASSOCIAÇÃO ofereceu a realização de apenas 33 concertos ao longo da temporada 2012. O projeto cultural apresentado detalhou a realização de 33 concertos, indicando os artistas e as respectivas datas" (peça 103, p. 8) .
Dizem também que "a ASSOCIAÇÃO nunca foi formalmente cientificada sobre o conteúdo do Parecer de Avaliação Técnica n. 112/2015 COAPC/CGAAV/DIC/SEFIC/MINC, e que a mesma certamente teria questionado a premissa dos 47 concertos, caso tivesse sido regularmente intimada na época oportuna" (peça 103, p. 9) .
Quanto às mudanças realizadas no escopo do projeto, alegam que "diversos fatores que obrigaram a Associação a realizar ajustes ao projeto original que havia sido aprovado: (i) captação insuficiente de recursos, aproximadamente R$ 800.000,00 (oitocentos mil reais) , que representa 40,21 % do total previsto no projeto; (ii) alta do Dólar em relação ao Real, o que encareceu o cachê dos artistas internacionais; (iii) necessidade de realizar a temporada de concertos em outro local (Theatro Municipal do Rio de Janeiro) , em função da obra de modernização da Sala e (iv) desabamento de 3 prédios vizinhos ao Theatro Municipal em fevereiro de 2012" (peça 103, p. 3) .
Relatam que "em 12 de setembro de 2012 houve a realização de vistoria in loco de técnicos do então Ministério da Cultura (relatório de vistoria in loco n. 079/2012 - CGAAV/DIC/SEFI/MinC) , na qual se concluiu pela inexistência de qualquer irregularidade" e que a prestação de contas final foi apresentada em 30/12/2013, "destacando que a proposta original previa a realização de 33 concertos" (peça 103, p. 3-4) .
Dizem que foram apresentados "diversos esclarecimentos para atender solicitações do Ministério da Cultura (ofício n. 0779/2014 - COAPC/CGAAV/DOC/SEFIC-MinC e ofício n. 1735/2014 - COAPC/CGAAV/DIC/SEFIC-MinC" (peça 103, p. 4) .
Análise do argumento
Verifica-se que não foram apresentadas novas justificativas ou documentos que evidenciassem o cumprimento ou a mudança do plano de distribuição pactuado, razão pela qual os responsáveis foram citados por este Tribunal. Os motivos listados no item 39 supra já haviam sido apresentados e analisados pelo Ministério da Cultura, que não as acatou (vide itens 18 a 21 da instrução anterior à peça 90) .
Assim, diante da ausência de novos elementos que comprovem a ausência de danos ao erário, rejeita-se o argumento apresentado.
Argumento: ausência de responsabilidade de Wilton Queiroz de Araújo
Defendem que não há responsabilidade a ser imputada a Wilton Queiroz de Araújo, pois "há de ser aplicado analogicamente ao caso concreto o regramento contido na Lei 13.655/18 e no Decreto 9.830/19, que trouxeram novas regras de responsabilização de agentes públicos" e segundo tais normas "a responsabilidade do agente público fica limitada às hipóteses de dolo ou cometimento de erro grosseiro, que é caracterizado como o "erro manifesto, evidente e inescusável praticado com culpa grave, caracterizado por ação ou omissão com elevado grau de negligência, imprudência ou imperícia" (art. 12 § 1° do Decreto n. 9.830/19) ", não se vislumbrando "nenhuma conduta dolosa ou decorrente de erro grosseiro" praticada por ele (peça 103, p. 9) .
Análise do argumento
O Acórdão 2763/2011-TCU-Plenário, Relator Min. Augusto Sherman, firmou entendimento, posteriormente fixado na Súmula TCU 286, no sentido de que, na hipótese em que a pessoa jurídica de direito privado seja convenente e beneficiária de transferências voluntárias de recursos públicos da União, tanto a entidade privada como os seus dirigentes atuam como gestores públicos e devem comprovar a regular aplicação dos recursos públicos. Esse entendimento foi estendido pelo Acórdão 2590/2013-TCU-Primeira Câmara, Relator Min. Augusto Sherman, às hipóteses de captação de recursos com amparo na Lei 8.313/1991 (Lei Rouanet) , uma vez que se trata de recursos públicos federais oriundos de renúncia fiscal prevista em lei. 
Conforme art. 18, §1º do estatuto social da Associação dos Amigos da Sala Cecília Meirele (peça 3, p. 7) , competia ao presidente representar a entidade, tendo esse cargo sido ocupado por Wilton Queiroz de Araújo no período de execução do projeto (peça 4) , razão pela qual deve ser sim responsabilizado solidariamente com a instituição.
Ainda, a responsabilidade dos jurisdicionados perante o TCU é de natureza subjetiva, caracterizada mediante a presença de culpa em sentido estrito, sendo desnecessária a caracterização de conduta dolosa ou má-fé do gestor para que ele seja obrigado a ressarcir os prejuízos que tenha causado ao erário (Acórdão 2037/2022-TCU-Primeira Câmara | Relator: VITAL DO RÊGO) .
Pelo narrado, não se aceita a alegação apresentada.
Diante do exposto, propõe-se rejeitar as alegações de defesa apresentadas pelos responsáveis Associação dos Amigos da Sala Cecilia Meireles e Wilton Queiroz de Araújo, devendo as contas dos dois serem julgadas irregulares, condenando-os solidariamente ao débito apurado e aplicando-lhes a multa prevista no art. 57 da Lei 8.443/1992.
Prescrição da Pretensão Punitiva
Vale ressaltar que a pretensão punitiva do TCU, conforme Acórdão 1441/2016-TCU-Plenário, Relator Benjamin Zymler, que uniformizou a jurisprudência acerca dessa questão, subordina-se ao prazo geral de prescrição indicado no art. 205 do Código Civil, que é de dez anos, contado da data de ocorrência da irregularidade sancionada, nos termos do art. 189 do Código Civil, sendo este prazo interrompido pelo ato que ordenar a citação, a audiência ou a oitiva dos responsáveis.
No caso em exame, não ocorreu a prescrição, uma vez que a irregularidade sancionada ocorreu em 3/1/2013, e o ato de ordenação da citação ocorreu em 27/9/2021.
CONCLUSÃO
	Em face da análise promovida na seção "Exame Técnico", verifica-se que os responsáveis Associação dos Amigos da Sala Cecilia Meireles e Wilton Queiroz de Araújo não lograram comprovar a boa e regular aplicação dos recursos. Ademais, inexistem nos autos elementos que demonstrem a boa-fé dos responsáveis ou a ocorrência de outras excludentes de culpabilidade.
Verifica-se também que não houve a prescrição da pretensão punitiva, conforme análise já realizada.
	Tendo em vista que não constam dos autos elementos que permitam reconhecer a boa-fé dos responsáveis, sugere-se que as suas contas sejam julgadas irregulares, nos termos do art. 202, § 6º, do Regimento Interno do TCU, com a imputação do débito atualizado monetariamente e acrescido de juros de mora, nos termos do art. 202, § 1º do Regimento Interno do TCU, descontado o valor eventualmente recolhido, com a aplicação da multa prevista no art. 57 da Lei 8.443/1992.
Por fim, como não houve elementos que pudessem modificar o entendimento acerca das irregularidades em apuração, mantém-se a matriz de responsabilização presente na peça 89.
PROPOSTA DE ENCAMINHAMENTO
Diante do exposto, submetemos os autos à consideração superior, propondo ao Tribunal:
rejeitar as alegações de defesa apresentadas pelos responsáveis Associação dos Amigos da Sala Cecilia Meireles (CNPJ: 31.931.009/0001-40) e Wilton Queiroz de Araújo (CPF: XXX.867.347-XX) ; 
julgar irregulares, nos termos dos arts. 1º, inciso I, 16, inciso III, alíneas b e c, da Lei 8.443/1992, c/c os arts. 19 e 23, inciso III, da mesma Lei, as contas dos responsáveis Associação dos Amigos da Sala Cecilia Meireles (CNPJ: 31.931.009/0001-40) e Wilton Queiroz de Araújo (CPF: XXX.867.347-XX) , condenando-os solidariamente ao pagamento das importâncias a seguir especificadas, atualizadas monetariamente e acrescidas dos juros de mora, calculadas a partir das datas discriminadas até a data da efetiva quitação do débito, fixando-lhes o prazo de quinze dias, para que comprovem, perante o Tribunal, o recolhimento das referidas quantias aos cofres do Fundo Nacional da Cultura - Divisão de Execução Orçamentária do Fnc, nos termos do art. 23, inciso III, alínea "a", da citada lei, c/c o art. 214, inciso III, alínea "a", do Regimento Interno do TCU. 
		Débitos relacionados ao responsável Associação dos Amigos da Sala Cecilia Meireles (CNPJ: 31.931.009/0001-40) em solidariedade com Wilton Queiroz de Araújo (CPF: XXX.867.347-XX) :
	Data de ocorrência
	Valor histórico (R$) 
	Tipo da parcela

	25/7/2012
	320.000,00
	Débito

	9/8/2012
	400.000,00
	Débito

	3/1/2013
	80.000,00
	Débito

	8/7/2013
	0,45
	Crédito

	11/6/2012
	16,93
	Crédito

	Valor atualizado do débito (com juros) em 12/5/2022: R$ 1.433.211,58.
aplicar individualmente aos responsáveis Associação dos Amigos da Sala Cecilia Meireles (CNPJ: 31.931.009/0001-40) e Wilton Queiroz de Araújo (CPF: XXX.867.347-XX) , a multa prevista no art. 57 da Lei 8.443/1992 c/c o art. 267 do Regimento Interno do TCU, fixando-lhes o prazo de quinze dias, a contar da notificação, para que comprovem, perante o Tribunal (art. 214, III, alínea "a", do Regimento Interno do TCU) , o recolhimento da dívida aos cofres do Tesouro Nacional, atualizada monetariamente desde a data do acórdão que vier a ser proferido por este Tribunal até a data do efetivo recolhimento, se paga após o vencimento, na forma da legislação em vigor;
autorizar, desde logo, a cobrança judicial das dívidas, caso não atendidas as notificações, na forma do disposto no art. 28, inciso II, da Lei 8.443/1992;
autorizar também, desde logo, se requerido, com fundamento no art. 26, da Lei 8.443, de 1992, c/c o art. 217, §1º do Regimento Interno do TCU, o parcelamento da (s) dívida (s) em até 36 parcelas, incidindo, sobre cada parcela, corrigida monetariamente, os correspondentes acréscimos legais, fixando-lhe o prazo de quinze dias, a contar do recebimento da notificação, para comprovar, perante o Tribunal, o recolhimento da primeira parcela, e de trinta dias, a contar da parcela anterior, para comprovar os recolhimentos das demais parcelas, devendo incidir, sobre cada valor mensal, atualizado monetariamente, os juros de mora devidos, no caso do débito, na forma prevista na legislação em vigor, alertando os responsáveis de que a falta de comprovação do recolhimento de qualquer parcela importará o vencimento antecipado do saldo devedor, nos termos do § 2º do art. 217 do Regimento Interno deste Tribunal; 
enviar cópia do Acórdão a ser prolatado à Procuradoria da República no Estado de RJ, nos termos do § 3º do art. 16 da Lei 8.443/1992, c/c o § 7º do art. 209 do Regimento Interno do TCU, para adoção das medidas cabíveis; e
enviar cópia do Acórdão que vier a ser proferido ao Secretaria Especial da Cultura e aos responsáveis, para ciência;
informar à Procuradoria da República no Estado de RJ, ao Secretaria Especial da Cultura e aos responsáveis que a presente deliberação, acompanhada do Relatório e do Voto que a fundamenta, está disponível para a consulta no endereço www.tcu.gov.br/acordaos, além de esclarecer que, caso requerido, o TCU poderá fornecer sem custos as correspondentes cópias, de forma impressa; e
informar à Procuradoria da República no Estado de RJ que, nos termos do parágrafo único do art. 62 da Resolução TCU 259/2014, os procuradores e membros do Ministério Público credenciados nesta Corte podem acessar os presentes autos de forma eletrônica e automática, ressalvados apenas os casos de eventuais peças classificadas como sigilosas, as quais requerem solicitação formal.
Discordando da proposta de encaminhamento da unidade técnica, o representante do Ministério Público exarou o despacho a seguir reproduzido, in verbis:
Trata-se de tomada de contas especial instaurada pela Secretaria Especial da Cultura (extinto MinC) em desfavor da Associação dos Amigos da Sala Cecília Meireles e do Sr. Wilton Queiroz de Araújo, em razão da não comprovação da regular aplicação dos recursos repassados pela União, captados por força do projeto cultural Pronac 11-12423, cujo nome é "Sala Cecília Meireles - Temporada de Concertos 2012".
Foram identificadas as seguintes irregularidades (peças 49, 51 e 60) :
Realização de apresentações musicais em quantidade insatisfatória, considerando o quantitativo de recursos captados:
O item "resumo do projeto" da proposta cultural apresentada pela Associação dos Amigos da Sala Cecília Meireles, à peça 1, trouxe a seguinte informação:
A Sala Cecília Meireles promove anualmente sua temporada de concertos com artistas nacionais e internacionais. Estão previstos 47 (quarenta e sete) concertos com solistas, duos, trios, quartetos, conjuntos e orquestras de câmara apresentando um repertório que vai da música antiga à contemporânea, passando pelo jazz e música instrumental brasileira. Ao praticar preços populares, a Sala Cecília Meireles pretende ampliar o acesso do público a sua programação
A despeito disso, no item "currículos artísticos", foram mencionados 33 (trinta e três) "|currículos", estando previstas 42 apresentações com a indicação das respectivas datas (a apresentação de "Beethoven 32 sonatas" por François Frédéric Guy, piano, ocorreria de 14 a 23 de setembro, portanto, 10 apresentações.  Os demais artistas teriam uma apresentação cada) . 
Foram realizadas, no entanto, apenas dez apresentações:
- 25/3 - Duo Katia & Marielle Labéque
- 21/4 - Daniel Binelli (correção do nome Trio Binelli, Ferman & Isaac) 
- 27/5 - David Gazarov Trio
- 30/6 - Ensemble Intercontemporain
- 19/5 - Nicola Benedetti Trio
- 7/7 - Hugo Wolf Quartet (alterado para Elissa Cassini, violino & Alasdair Beatson) 
- 18/8 - Academy of Saint Martin in the Field Chamber Ensemble (alterado para Orquestra Filarmônica de Minas Gerais
- 30/8 - Concerto Köln & Matthias Goerne, barítono
- 1/9 - Haeran Hong, soprano e Marco Bernardo, piano
- 29/9 - Ensemble Pulcinella e Ophélie Gailard
Segundo a proponente, o quantitativo de apresentações efetivamente previsto seria no total de 33 - e não 47 -, o qual não foi alcançado "em virtude da captação parcial de recursos [40,21%] e que a subida do dólar também afetou o custo das atrações internacionais e o orçamento geral do projeto". 
As justificativas foram rejeitadas (peça 60) , considerando que dez apresentações corresponderiam a apenas 21,28% das 47 informadas no "resumo do projeto" (ou 23,81% das 42 apresentações previstas no item "currículos artísticos"; ou 30,3%, se considerados os 33 "currículos") , a despeito de terem sido captados 40,21% do total autorizado, cabendo "ao gestor do projeto readequá-lo à nova realidade orçamentária, sem que isso implicasse em uma diminuição em seu escopo desproporcional à quantidade de recursos disponíveis". 
Alteração unilateral dos preços pactuados para a comercialização dos ingressos, que foram estabelecidos nos montantes de R$ 10,00 (venda promocional) e R$ 20,00 (venda normal) , causando grave prejuízo à democratização do acesso ao produto cultural, não atendendo, assim, à finalidade da Lei de Incentivo à Cultura.
O parecer à peça 49 informou que, "de acordo com o material de divulgação e notícias veiculadas sobre o projeto (...) , os preços anunciados dos concertos foram os seguintes: R$ 30,00, R$ 50,00, R$ 80,00 e até R$ 480,00, em total contrariedade a um dos objetivos do projeto, qual seja, a prática de preços populares para ampliar o acesso do público à sua programação" (vide peças 36-38) . 
Ainda, conforme os borderôs de venda de ingressos, foram comercializados 5.248 ingressos a preços diversos, "alguns entre R$ 8,00 e R$ 20,00, e muitos entre R$ 22,50 a R$ 280,00, proporcionando uma renda de R$ 142.984,28". Caso observados os preços aprovados no plano de distribuição, a renda auferida teria sido de R$ 78.720,00. 
Consoante o parecer, "ainda que tenham sido comercializados alguns ingressos por valores abaixo do valor normal aprovado, resta claro que houve a elitização dos preços. É o que demonstra não somente a discrepância entre a renda auferida e aquela apta a obter, caso seguisse os preços pactuados, como também a própria divulgação do projeto por valores em muito superiores ao aprovado, sendo forçoso reconhecer que tal situação teve o potencial de afastar o público popular que o projeto pretendia abarcar".
Em sua defesa (peça 48) , a proponente alegou que, por se encontrar a Sala Cecília Meireles em reforma desde 2010, a maioria dos concertos foi realizada no Theatro Municipal do Rio de Janeiro, que possui ingressos diferenciados de acordo com o setor. 
Ademais, as parcerias com esse e outros espaços somente foram formalizadas após a captação dos recursos e confirmação da temporada proposta, não tendo sido possível cumprir a política de ingressos populares, "por ter que ser respeitado o valor de ingressos usualmente praticado nos espaços conveniados" (peça 58) . Nada obstante, mesmo no Theatro Municipal, "onde os ingressos são conhecidamente mais caros, sempre houve a opção de ingressos a partir de R$ 30,00, preço não muito diferente do aprovado".
 Afora isso, "ao dividir-se a receita bruta da bilheteria pelo número de pagantes obtém-se um valor médio de ingresso entre R$ 10,00 e R$ 20,00 na maior parte dos casos" (peça 48, p.1) . 
Todavia, como ressaltado na análise da defesa, quando da apresentação da proposta cultural, o item "justificativa" já previa que, por se encontrar em reformas desde maio/2010, a "Sala segue apresentando seus concertos em outros espaços culturais do Rio de Janeiro, como o Theatro Municipal do Rio de Janeiro e a Escola de Artes Visuais do Parque Lage" (peça 1) . 
Assim, a proposta apresentada - onde a proponente se comprometeu a manter os preços populares de R$ 10,00 e R$ 20,00 - já levaria em conta que as apresentações seriam realizadas nesses espaços (peça 60) , não se justificando a posterior majoração ocorrida, ante o compromisso assumido no item "democratização de acesso" da proposta cultural:
A Sala Cecília Meireles integra a rede de teatros e espaços culturais da Secretaria de Estado de Cultura do Estado do Rio de Janeiro. Por isso, pratica uma política tarifária e de descontos que permitem o acesso de toda a população a seus concertos. 
Cerca de 20% dos programas de concerto excedentes, com informações sobre obras, intérpretes e compositores, serão doados a escolas da rede pública de ensino.
Além disso, como registrado à peça 49, "os atos normativos que disciplinam o mecanismo de incentivo fiscal não preveem a estipulação de preço médio. Ao contrário, as instruções normativas que regulamentam o Programa Nacional de Apoio à Cultura determinam, expressamente, que toda proposta cultural apresentada deve conter, em seu plano de distribuição, o custo unitário dos ingressos ou produtos culturais, que serão estipulados com vistas à democratização do acesso".  
Ausência de comprovação da distribuição gratuita de ingressos (3.000 para patrocinador - 5%, 3.000 para divulgação - 5%, e 6.000 para população de baixa renda - 10% - vide peça 1, p. 8) :
A proponente alegou que o contrato de patrocínio da Petrobrás estabeleceu a cessão de 10% da capacidade de cada teatro e que os convites (2.374) superaram em mais de 10% o total de ingressos colocados à venda (17.369 - vide peça 48, p. 1-3) .
Além disso, o convite a instituições e escolas para assistir à programação da Sala Cecília Meireles seria da responsabilidade da Secretaria de Estado de Cultura do Rio de Janeiro (peça 58, p. 3) . Apesar de reconhecer não haver "evidências de que os convites foram feitos", supôs que "em muitos casos não houve adesão e os borderôs indicam, apenas, os convidados que, efetivamente compareceram".
Conforme os pareceres às peças 49 e 60, considerando o percentual de convites cedidos a Petrobrás (10% de 17.369) , apenas 637 (2.374 - 1.737) teriam tido distribuição gratuita, quantidade inferior aos 10% pactuados, não havendo qualquer indicação nos borderôs acerca de quais instituição receberam os ingressos gratuitos. 
Ademais, o "cumprimento das medidas de democratização do acesso é responsabilidade do proponente. Ainda que se descentralize a execução destas medidas, (...) , deve o proponente, como gestor e responsável pelo projeto, certificar e fazer cumprir estas medidas." (peça 60, p. 4) 
Tendo sido rejeitados, assim, os argumentos oferecidos nas inúmeras oportunidades de defesa concedidas à proponente (peças 45, 48, 58-59) , houve a reprovação do projeto (peça 62) , que foi devidamente comunicada (peças 63-68) .
Irresignada, a proponente interpôs Reclamação Administrativa com Pedido de Concessão de Efeito Suspensivo (peça 69) , em 13/11/2019, a qual não foi acolhida (vide análise à peça 70, de 5/12/2019, e comunicação à peça 71-72, recebida em 26/12/2019) .
O processo seguiu seu curso, sendo emitido o Relatório do Tomador de Contas em 28/4/2020 (peça 80) , o Relatório de Auditoria da CGU em 14/10/2020 (peça 83) , e o pronunciamento do Ministro de Estado em 4/11/2020 (peça 86) , com protocolo junto ao TCU em 10/11/2020.
Promovida a instrução preliminar pela Secex-TCE, foi proposta a realização de citação pelo valor total captado, em razão da:
não comprovação da boa e regular aplicação dos recursos federais repassados por força do Projeto Cultural Pronac 11-12423, por não ter sido gerada a democratização de acesso à cultura em face da ausência de comprovação da distribuição gratuita de ingressos a beneficiários e da alteração do projeto com a comercialização de ingressos por valores superiores ao estipulado com o órgão repassador.
Ou seja, a questão atinente à execução de apresentações em número inferior ao previsto não foi objeto da citação promovida pelo Tribunal.  
Regularmente notificados, os responsáveis apresentaram defesa às peças 103-112, cujos argumentos não foram acolhidos pela unidade especializada, sendo proposto o julgamento pela irregularidade das contas, com condenação em débito e imputação de multa fundamentada no art. 57 da Lei 8.443/1992.
**
Discordo do encaminhamento alvitrado.
Minha discordância se fundamenta nas seguintes alegações dos defendentes:
14. Finalmente, a Associação foi formalmente cientificada sobre a decisão que negou provimento ao recurso interposto, por meio do Comunicado n. 63/2019/SE/SGFT/DEFNC/CGPC-INCENTIVO. 
15. Frente à gravidade da situação, que poderia colocar em risco a possibilidade de a Associação receber novos recursos no âmbito da Lei Federal de Incentivo à Cultura, bem como as inúmeras irregularidades praticadas pela autoridade competente durante o processo de avaliação das contas, a Associação não teve outra alternativa a não ser ajuizar (em 18.11.2019) a ação de procedimento comum em face da União Federal visando a anulação do processo administrativo n. 01400.039144/2011-77. 
16. A referida ação tramitou junto à 2a Vara Federal do Rio de Janeiro, sob o número 5091091-53.2019.4.02.5101/RJ e foi deferido, em 21.11.2019, pedido de tutela de urgência para determinar que a União Federal se abstivesse de exigir da Associação os valores que são objeto do processo administração de avaliação das contas (processo 01400.039144/2011-77) , bem como de aplicar qualquer sanção administrativa até o julgamento final da demanda. 
17. A decisão concessiva da antecipação da tutela de urgência foi mantida pela 5a Turma Especializada do Tribunal Regional Federal da 1a Região, quando do julgamento de recurso de agravo de instrumento, realizado em 10.03.2020.
18. Em 14.08.2020 a ação foi julgada procedente para "anular a decisão do processo administrativo n.° 01400.039144/2011-77, devendo a União Federal proferir nova, com apontamento detalhado dos critérios e das provas em que se embasou para quantificar o montante da sanção de ressarcimento ao erário, caso a monta venha a ser mantida". 
19. A referida sentença foi mantida quando do julgamento da Apelação Cível (ocorrido em 02.02.2021) pela mesma 5a Turma Especializada do Tribunal Regional Federal da 1a Região e transitou em julgado.
20. Verifica-se, portanto, que a presente tomada de contas especial possui grave vício de origem. 
21. A decisão judicial que anula a decisão administrativa de reprovação das contas possui efeito ex tunc, o que significa dizer que todas as relações jurídicas que se originaram do ato inválido são plenamente desfeitas e as partes atingidas devem retornar ao status quo ante. 
22. O ato nulo não existe no mundo jurídico e, assim, não pode criar qualquer direito, conforme expressamente reconhecido pelo Supremo Tribunal Federal na Súmula 473: "A administração pode anular seus próprios atos, quando eivados de vícios que os tornam ilegais, porque deles não se originam direitos; ou revogá-los, por motivo de conveniência ou oportunidade, respeitados os direitos adquiridos, e ressalvada, em todos os casos, a apreciação judicial" (grifos nossos) . 
23. A tomada de contas especial é um processo administrativo com rito próprio, que visa apurar responsabilidade por ocorrência de dano à administração pública, regido pela Lei Orgânica do TCU e pela Instrução Normativa TCU n. 71/2012, com a redação dada pela Instrução Normativa TCU n. 76/2016. 
24. Segundo esse rito próprio, cabe à autoridade administrativa competente instaurar a tomada de contas especial (vide art 8o da Lei Orgânica c/c art. 4o IN 71/2012) , após ter esgotado todas as medidas administrativas, o que significa dizer que o TCU possui um papel subsidiário nesse momento, uma vez que a avaliação inicial acerca da irregularidade das contas cabia à Secretaria Especial de Cultura/Ministério da Cultura. 
25. Se o processo administrativo que reconheceu a suposta irregularidade foi anulado por decisão judicial transitada em julgado, é certo que a posterior decisão de instauração da tomada de contas especial não pode subsistir. 
26. Nota-se, ainda, que a autoridade competente descumpriu frontalmente o disposto no art. 10, inciso I, alínea g) da IN 71/2012, que exige que o relatório do tomador de contas contenha informações sobre "eventuais ações judiciais pertinentes aos fatos que deram ensejo à instauração da tomada de contas especial". 
27. O relatório do tomador de contas, gerado em 28.04.2020, quando já havia sido proferida sentença na ação judicial proposta pela 1a Requerente, foi absolutamente silente acerca da existência da ação 5091091- 53.2019.4.02.5101/RJ, fato esse que caracteriza uma relevante irregularidade. 
28. O prosseguimento do presente processo de tomada de contas especial representará uma grave violação aos direitos dos Requerentes, posto que não há qualquer decisão administrativa, validamente emitida pela Secretária Especial de Cultura, ou pelo extinto Ministério da Cultura, reconhecendo a irregularidade das contas prestadas. (grifei) 
A esse respeito, a Secex-TCE, após reproduzir trecho da Sentença proferida em 14/8/2020, argumentou que:
31. A jurisprudência deste Tribunal é no sentido de que a mera execução do objeto conveniado não é suficiente para aprovar as contas do gestor responsável, sendo necessário que haja, de fato, os benefícios à população e atinja os fins para os quais foi proposto (Acórdão 8248/2013-TCU-Primeira Câmara, Relator: WALTON ALENCAR RODRIGUES) . 
32. Desta forma, mesmo que os responsáveis tenham realizado parte das apresentações, como não foi possível atestar o cumprimento da distribuição gratuita de ingressos aos beneficiários apontados pelo MinC e a comercialização dos demais ingressos pelos valores pactuados, não foi comprovada a geração do benefício esperado à população (promoção do acesso à cultura) , restando caracterizada a não comprovação da boa e regular aplicação dos recursos repassados por força do projeto.
33. Foi diante da não comprovação da geração do benefício à população que foi proposta a devolução do valor total captado, e não pela ausência de execução da quantidade prevista de apresentações do projeto, como narrado na decisão judicial acima transcrita, motivo pelo qual não assiste razão aos defendentes em suas alegações. 
34. Ademais, o Tribunal de Contas da União possui jurisdição e competência próprias estabelecidas pela Constituição Federal e pela sua Lei Orgânica (Lei 8.443/92) . Dessa forma, a existência de ação judicial sobre mesma matéria não obsta o exercício do controle externo, dado o princípio da independência das instâncias cível, penal e administrativa. Somente teria influência no processo em exame a ação penal em que fossem absolvidos os responsáveis pela negativa de autoria ou inocorrência do fato, caso em que as demais esferas devem acatar a decisão adotada no âmbito do juízo penal.
 (...) 
36. Assim, não cabe razão aos responsáveis, devendo suas alegações de defesa serem rejeitadas e o processo ter continuidade.
Consoante documentação juntada aos autos, logo após a rejeição do recurso administrativo interposto, os defendentes ajuizaram, em 18/11/2019, Ação Anulatória de Ato Administrativo com Pedido de Tutela Provisória de Urgência Antecipada (peça 109) . A tutela foi concedida em 21/11/2019 (peça 110) , sendo determinado "que a ré se abstenha de exigir da autora os valores objeto do processo administrativo no. 01400.039144/2011-77, bem como de aplicar qualquer sanção até ulterior decisão do juízo". 
A despeito da existência dessa determinação, houve a continuidade do processo administrativo, com a emissão do Relatório do Tomador de Contas em 28/4/2020 - o qual não trouxe qualquer informação acerca da ação judicial impetrada, contrariando a alínea "g", do inciso I, da IN TCU 71/2012, modificada pela IN TCU 76/2016 -, seguindo o processo para a CGU, que se manifestou em 14/10/2020. Nesse ínterim, todavia, a ação foi julgada (peça 112) .
Tal como reproduzido na instrução à peça 114, a decisão afastou todos os vícios de ilegalidade apontados pela autora (cerceamento de defesa; indevida rejeição das medidas compensatórias oferecidas; violação ao princípio da segurança jurídica; desvio de finalidade) , tendo concluído que "o processo administrativo foi conduzido de forma lícita", "de modo que a pretensão de anulação integral do processo administrativo resta rejeitada".
Apesar disso, questionou a forma pela qual se deu a apuração do débito:
Os pareceres que embasaram o ato punitivo em tela - "Parecer de Avaliação Técnica n. 112/2015 COAPC/CGAAV/DIC/SEFIC/MINC (evento 1 - anexo 19, págs. 376/384) ; "Parecer de avaliação do objeto" (evento 1 - anexo 19, págs. 390/397) e "Laudo final da avaliação do resultado" (evento 1 - anexo 19, págs. 398/400) - apontaram as razões de fato e de direito que conduziram à conclusão pela reprovação das contas da autora, mas não explicitaram os motivos que levaram a administração pública a apurar o valor final de R$ 1.155.710,33. 
Limitam-se os pareceres a dizer que "após a decisão final, deverão ser atualizadas as informações no sistema Salic e encaminhado comunicado ao proponente, quantificando o dano ao erário e solicitando a devolução dos recursos impugnados corrigidos pelo índice da Caderneta de Poupança, conforme Art. 54 da IN n° 05/2017. Caso o dano ao erário apurado não seja ressarcido, solicita-se autorização para a instauração de Tomada de Contas Especial, bem como para a inclusão dos responsáveis no Cadastro Informativo dos Créditos Não Quitados de Órgãos e Entidades Federais - CAD1N, na forma definida pela Lei n° 10.522/2002" (evento 1 - anexo 19, pág. 399) . Nada além disso, no tocante ao quantum.
Reitera-se, nesse cenário, o entendimento assentado na decisão que concedeu a tutela de urgência (evento 5) . Como se verifica da prova dos autos (anexo 15 - fl. 241) , a autora obteve a captação de cerca de R$ 800.000,00 da Petrobrás S/A, valor bastante inferior àquele inicialmente aprovado (R$ 1.989.464,00) . Nota-se, ainda, que das 33 apresentações previstas em contrato, 10 foram efetivamente realizadas. O valor cuja restituição se demanda da autora (valor nominal: R$ 799.983,12 - valor final corrigido: R$ 1.155.710,33) , portanto, não parece ter sido apurado com observância do apontado fato, revelando desproporcionalidade entre a cobrança e o montante despendido com as apresentações realizadas. Sobre tal incongruência, nada esclarece a decisão que negou provimento ao recurso administrativo interposto pela autora (anexo 19 - fls. 447/452) . 
Correta a colocação da AASCM no particular: "a sanção [...] é excessiva por duas razões. Primeiro, porque não se trata de hipótese de descumprimento do objeto do projeto cultural e a segunda por não permitir a Autora o direito ao contraditório" (evento 1) . (grifei) 
Julgou, então, em 14/8/2020, procedentes os pedidos, "para anular a decisão do processo administrativo n.º 01400.039144/2011-77, devendo a União Federal proferir nova, com apontamento detalhado dos critérios e das provas em que se embasou para quantificar o montante da sanção de ressarcimento ao erário, caso a monta venha a ser mantida".
Observo que a AGU impetrou apelação, à qual, no entanto, foi negado provimento (peça 111) , tendo a decisão transitado em julgado em 29/9/2021 (peça 108) :
Verifica-se, portanto, que na própria conclusão dos pareceres supramencionados, é possível depreender que havia necessidade de quantificação do dano ao erário para que fosse promovida a respectiva solicitação de devolução dos recursos referentes à parte do contrato que restou descumprida, sendo que a Administração Pública, sem apresentar qualquer justificativa ou fundamento legal, ou até mesmo contratual, limitou-se a atualizar a verba captada e requereu a devolução do montante integral, deixando de considerar os dispêndios com as apresentações que foram efetivamente realizadas, restando caracterizada a desproporcionalidade da medida adotada.
Dessa forma, agiu com acerto o Juízo a quo, eis que o mesmo não reconheceu a regularidade das contas apresentadas pela parte autora, tendo em vista que restou evidenciado nos autos que o objeto de contrato não foi cumprido em sua integralidade, mas limitou-se a determinar que a União profira nova decisão, apontando, detalhadamente, os critérios e as provas em que se embasou para quantificar o montante da sanção de ressarcimento ao erário, permitindo, assim, que a parte autora possa se defender, bem como o Tribunal de Contas da União, havendo necessidade, possa revisar as contas e proferir a decisão final no âmbito administrativo, não havendo que se falar em usurpação de competência.
De fato, o elemento no qual se fundamentou a decisão judicial foi a execução parcial do objeto, tendo entendido que, em princípio, não se justificaria o ressarcimento da integralidade dos recursos captados, visto que dez das apresentações sabidamente ocorreram, devendo o custo envolvido ser considerado para fins de apuração do débito.
Também é fato que a citação do Tribunal se centrou na ausência de comprovação da geração do benefício à população, por não ter ocorrido a democratização de acesso à cultura, ante a falta de comprovação da distribuição gratuita de ingressos a beneficiários e da alteração do projeto com a comercialização de ingressos por valores superiores ao estipulado com o órgão repassador.
A despeito dessa divergência, o fato é que a decisão judicial, proferida antes da autuação desta TCE junto ao Tribunal, e transitada em julgado antes da citação dos responsáveis, embora não tenha determinado a anulação integral do processo administrativo, anulou a decisão pela reprovação das contas, em razão da qual houve a instauração da TCE ora em análise (peça 70) :
43. Ante ao exposto, salienta-se o não cabimento do Pedido de Revisão da decisão que reprovou as contas do projeto e inabilitou o proponente Associação dos Amigos da Sala Cecília Meireles, por não restar demonstrada a ocorrência de fato novo ou circunstância relevante capaz de anular a decisão questionada.
 44. Diante do exposto, ressaltamos a necessidade de se dar andamento aos autos no sentido de imediata instauração da Tomada de Contas Especial.
Considero, então, que o TCU aprecia neste momento uma TCE que não existe mais, por força de decisão judicial. Se a TCE não existe mais, e isso não pode ser contestado, visto que a decisão já transitou em julgado, então o TCU não poder dar andamento a um procedimento que foi extirpado do mundo jurídico. 
Assim, entendo que caberia, no presente caso, o arquivamento desta TCE, por ausência de pressupostos de constituição, sem prejuízo de que seja determinado ao órgão instaurador que profira nova apreciação, em cumprimento à decisão judicial transitada em julgado, instaurando novel TCE, caso pertinente.

Renata Ribeiro Brafman (OAB-RJ 226.125), Viviane de Vasconcelos Rolim Azenha (OAB-RJ 188.121).

Subprocurador-Geral Lucas Rocha Furtado.

TOMADA DE CONTAS ESPECIAL. RECURSOS CAPTADOS NO ÂMBITO DO PRONAC. CITAÇÃO. PRESCRIÇÃO INTERCORRENTE. ARQUIVAMENTO.

TOMADA DE CONTAS ESPECIAL (TCE)

Unidade de Auditoria Especializada em Tomada de Contas Especial (AudTCE).

Trata-se de tomada de contas especial instaurada pela Secretaria Especial da Cultura (extinto Ministério da Cultura) , em razão da não comprovação da regular aplicação dos recursos captados no âmbito do projeto cultural Pronac 11-12423, denominado "Sala Cecília Meireles - Temporada de concertos 2012".
Nos termos do projeto avençado, foi autorizada a captação de R$ 1.989.464,00, tendo sido efetivamente captada a importância de R$ 800.000,00.
O tomador de contas concluiu pela existência de débito correspondente à totalidade dos valores captados, cujos responsáveis seriam a Associação dos Amigos da Sala Cecília Meireles, na condição de instituição proponente, e seu dirigente, Wilton Queiroz de Araújo.
No âmbito deste Tribunal, a então Secretaria de Controle Externo de Tomada de Contas Especial (SecexTCE) promoveu a citação dos responsáveis, para que recolhessem o débito apurado, ou apresentassem alegações de defesa.
A unidade técnica propôs a rejeição das defesas apresentadas, com a consequente condenação dos responsáveis ao pagamento do débito apurado e da multa prevista no art. 57 da Lei 8.443/1992.
Segundo os pareceres da SecexTCE, com base na jurisprudência vigente à época, não teria ocorrido a prescrição da pretensão punitiva e de ressarcimento em relação aos responsáveis arrolados nos autos. 
O representante do Ministério Público, por sua vez, tendo em vista a existência de sentença judicial que anulou a decisão do Ministério da Cultura pela reprovação das contas, proferida no âmbito do processo administrativo 01400.039144/2011-77, defendeu o arquivamento dos autos, por ausência dos pressupostos de constituição, "sem prejuízo de que seja determinado ao órgão instaurador que profira nova apreciação, em cumprimento à decisão judicial transitada em julgado, instaurando novel TCE, caso pertinente."
A sentença judicial foi exarada em ação de conhecimento, ajuizada em 18/11/2019, que tramitou perante a 2ª Vara Federal do Rio de Janeiro, sob o número 5091091-53.2019.4.02.5101/RJ (peça 111 e 112) , com o objetivo de que fossa anulada a decisão de reprovação das contas. Tal sentença foi mantida pela 5ª Turma Especializada do Tribunal Regional Federal da 1ª Região e transitou em julgado.
Após o encaminhamento dos autos ao meu Gabinete, os responsáveis apresentaram memoriais, solicitando a adoção das medidas sugeridas pelo Parquet ou, alternativamente, o retorno dos autos à unidade técnica, para análise dos documentos anexados aos referidos memoriais.
Nos termos do art. 10 da Resolução-TCU 344/2022, avalio, inicialmente, a eventual ocorrência da prescrição da pretensão punitiva e de ressarcimento em relação aos responsáveis.
Por meio do recente Acórdão 543/2023-TCU-Plenário, foi fixado o entendimento de que o início da fluição da prescrição intercorrente se dá a partir da ocorrência do primeiro marco interruptivo da prescrição ordinária, consoante elencado no art. 5º da Resolução-TCU 344/2022.
Sendo assim, tal marco teve início em 19/12/2013 (peça 22) , com a apresentação de prestação contas pelos responsáveis.
Posteriormente, houve uma séria de interrupções na contagem do prazo prescricional, de acordo com o previsto no art. 5ª da mencionada resolução, até que, em 30/5/2015, foi publicado, no Diário Oficial da União, a informação de que não havia sido cumprido o objeto do projeto cultural Pronac 11-12423 (peça 50) . 
Com a documentação acostada aos autos, verifica-se que, após essa publicação, o procedimento administrativo ficou paralisado até 3/2/2019, ocasião em que foi emitido Laudo de Avaliação do Projeto (peça 51) , pela Secretaria de Fomento e Incentivo à Cultura do Ministério da Cidadania, cujo resultado foi publicado no Diário Oficial da União, em 4/4/2019.    
Por esse motivo, forçoso reconhecer a ocorrência da prescrição intercorrente, prevista no art. 8º da Resolução-TCU 344/2022, relativamente aos responsáveis arrolados nesta TCE.
Nessa linha, considerando que não estão caracterizadas as situações previstas no art. 12 da Resolução-TCU 344/2022, determino o arquivamento dos presentes autos com fulcro no art. 11 do referido normativo.
Isto posto, voto no sentido de que o Tribunal acolha a minuta de acórdão que submeto à deliberação deste Colegiado.
TCU, Sala das Sessões, em 2 de maio de 2023. 
WALTON ALENCAR RODRIGUES 
Relator